【裁判字號】    96,訴,469
【裁判日期】    970111
【裁判案由】    分割共有物
【裁判全文】
台灣彰化地方法院民事判決  96年度訴字第469號
原      告  乙○○
訴訟代理人  黃明看律師
被      告  甲○○
上列當事人間請求分割共有物事件，本院於民國96年12月28日言
詞辯論終結，茲判決如下：
    主  文
兩造共有坐落彰化縣和美鎮○○段505地號建地面積550平方公尺
應予分割如後附圖方案三所示，即編號A部分面積260平方公尺分
歸原告取得，B部分面積290平方公尺分歸被告取得。
被告應補償原告新台幣參拾肆萬參仟玖佰壹拾玖元。
訴訟費用由被告負擔二分之一，餘由原告負擔。
    事  實  及  理  由
一、原告主張：系爭坐落彰化縣和美鎮○○段505地號，地目：
    建，面積550平方公尺土地（以下稱系爭土地）為兩造所共
    有，其應有部分各為二分之一，折合面積各275平方公尺，
    依法並無不能分割情事，且兩造亦無不為分割之約定，原告
    為增進土地利用價值，屢次請求被告協議分割，均無法達成
    協議等情，爰依民法第823條第1項規定，提起本訴。聲明求
    為依附圖方案二所示為原物分割之判決。
二、被告則以：系爭土地毗鄰之492地號土地為原告所有，而492
    地號土地東鄰10米道路，系爭土地南鄰之道路寬亦為10米。
    如以原告所提分割方案，其所分得之A部分土地可與其所有
    492地號土地合併使用，致其使用部分東南側及西南側均面
    臨10米道路，即土地二面臨路，其經濟價值較被告分得之B
    部分為高。甚者，如在A部分上建物，可建築臨東南側面寬
    3.5米之建物6棟，與B部分土地僅可建二棟相比價值不可同
    日而語！再就其分割方案中A、B二部分土地單獨視之，固均
    面臨10米道路，惟A部分土地臨路面寬為10米，而B部分土地
    臨路面寬僅9米，相差有一米寬，若依台灣省畸零地使用規
    則有關最小建築面積之規定，則A部分可建築二棟各寬5米之
    房屋，B部分可建築二棟各寬4.5米之房屋，寬度明顯均小於
    A部分上建築之房屋寬，且B部分土地亦明顯較A部分土地狹
    長，較不便於利用。故原告所提分割方案顯有不公平之處，
    應依被告所提如附圖方案一之分割方案為分割較妥適。況如
    依原告所提方案亦應鑑價互為補償等語，資為抗辯。爰聲明
    ：原告之訴駁回，訴訟費用由原告負擔。
三、查原告主張系爭土地為兩造所共有，應有部分各二分之一，
    該土地兩造間並無不能分割之約定，亦無因物之使用目的不
    能分割之情形等情，有土地登記簿謄本可稽，並為被告所不
    爭執。因無法協議分割，原告訴求為裁判分割，依民法第
    823 條第1項前段之規定，自無不合，應予准許。
四、按共有物分割方法，法院應斟酌當事人（共有人）之聲明、
    意願，共有物之性質，經濟效用，各共有人分得土地之完整
    、利用價值以及全體共有人之利益等公平決之。查系爭土地
    略成東北西南走向之不規則長方形狀，東北邊、北邊、西邊
    臨他人之土地，西南邊、南邊緊臨和美鎮○○路，東邊緊臨
    原告所有之同段492號地，原告之492號地則緊臨和美鎮○○
    路，土地內則為原告所有廢棄之鐵皮廠房，此有本院勘驗現
    場筆錄、照片等存卷可稽。原告表示其鐵皮廠房不予保留願
    意拆除，是以系爭土地上之建物，於分割時自可不予考慮。
    而系爭土地南臨之和線路及東邊之平等路，雖均為寬10公尺
    之道路，但平等路只是開通，車輛及路邊建屋尚稀少，並不
    繁榮，和線路則為和美通往線西鄉○道路○路旁房屋密集，
    車輛亦多，故以臨和線路之土地價值較高，依兩造言詞辯論
    內容顯示，兩造亦均分別希望分得較多（寬）之臨和線路之
    土地。爰經參酌上開系爭地性質，兩造全辯論意旨，認以附
    圖方案三所示（亦即兩造分得臨和線路之寬度相等）方法分
    割，較為公平合理。原告雖主張以附圖方案二方法分割，但
    系爭土地臨和線路部分較有使用、利用性，價值較高，並為
    兩造所分別爭相欲取得，已如前述，而該方案二之分割方法
    原告取得較寬之臨和線路土地，被告則取得較窄、且深度較
    深（裡地較多）之土地，並非公平，爰不予採取。
五、按法院以原物為分配時，如共有人中有不能按其應有部分受
    分配者，得以金錢補償之，為民法第824條第3項所明定。又
    法院裁判分割共有物，如依原物之數量按應有部分之比例分
    配，價值顯不相當者，自應依其價值按應有部分之比例定其
    分配，方屬公平。查系爭土地因東南側面臨和線路及平等路
    ，又南北縱深超過18公尺，故有路角價位區、路線價位區、
    裡地價位區之分，且土地並非方正之長方形，是以以附圖方
    案三分割結果，兩造分得面積與其應有部分應得面積不相一
    致，價值亦不相同，依上開說明，自應以金錢相互補償。補
    償金額，經囑託華聲企業發展鑑定顧問有限公司（以下簡稱
    華聲公司）鑑定結果，兩造依附圖方案三分得之土地價值與
    應有部分應得之價值增減差額如後附分析表。依此，被告即
    應補償原告新台幣343,919元，爰據以判命被告對原告為補
    償。被告對華聲公司之鑑價，初雖有意見，惟經華聲公司派
    員到庭並提出書面補充說明，於最後言詞辯論期日已表示無
    意見，附此敘明。
據上結論，本件原告之訴為有理由。依民事訴訟法第78條、第80
條之1，判決如主文。
中    華    民    國    97    年    1     月    11    日
                  民事第一庭    法  官  陳滿賢
以上正本係照原本作成。
如對判決上訴，應於判決送達後20日內向本院提出上訴狀。
中    華    民    國    97    年    1     月    11    日
                                書記官  陳雪芬
  各共有人增減差額分析表（方案三）
 ┌───┬────┬─────┬─────┬─────┐
 │ 編號 │ 持有人 │ 分割價值 │ 持分價值 │ 增減差值 │
 ├───┼────┼─────┼─────┼─────┤
 │  1   │ 乙○○ │ 7,496,488│ 7,840,407│  -343,919│
 ├───┼────┼─────┼─────┼─────┤
 │  2   │ 甲○○ │ 8,184,326│ 7,840,407│   343,919│
 ├───┼────┼─────┼─────┼─────┤
 │合計  │        │15,680,814│15,680,814│         0│
 └───┴────┴─────┴─────┴─────┘
註：（1）〝＋〞表示分配土地價值大於持分土地價值，應付補償金額。
    （2）〝－〞表示分配土地價值小於持分土地價值，應受補償金額。


司法院資訊處製作；財團法人民間司法改革基金會備份。
